【裁判字號】    98,重訴,57
【裁判日期】    981022
【裁判案由】    殺人
【裁判全文】
臺灣桃園地方法院刑事判決              98年度重訴字第57號
公  訴  人  臺灣桃園地方法院檢察署檢察官
被      告  甲○○○○○○○○.
                    （現於臺灣桃園看守所羈押中）
選任辯護人  王唯鳳律師
上列被告因殺人案件，經檢察官提起公訴（98年度偵字第12402
號），本院判決如下︰
    主  文
甲○○○○○○○○ ○○○○殺人，處有期徒刑拾伍年。
    事  實
一、THOTSADNO SAKA（中文名沙干）與泰國籍女子林芭燕原為男
    女朋友，後因感情生變，於民國98年6 月2 日上午，相約在
    桃園縣桃園市建國公園談判分手事宜，於談判過程中，甲○○○
    ○○○○○ ○○○○向林芭燕索討交往過程中餽贈之財物遭拒，雙方
    因而發生爭吵與肢體衝突，於衝突過程中，甲○○○○○○○○ ○○○○
    發現林芭燕隨身攜帶之皮包內有水果刀1 支，欲將該支水果
    刀取出丟棄，兩人因而發生爭搶，於爭搶過程中，林芭燕持
    水果刀刺傷甲○○○○○○○○ ○○○○，甲○○○○○○○○ ○○○○因而氣憤難耐
    ，竟旋基於殺人之犯意，將林芭燕壓制於地，並坐於林芭燕
    身體右側，以左手臂用力抵住林芭燕之頸部使林芭燕無法反
    抗，右手則握住林芭燕持刀之右手，將水果刀順勢刺入林芭
    燕之胸、腹部共計5 刀，致其中一處位於兩乳間途徑長達7.
    5 公分之刺創刺斷第4 肋骨內端，刺穿心囊、心臟右心室、
    心室中隔至左心室，造成左側血胸800 毫升及心囊積血200
    毫升，致林芭燕因心臟性休克與出血性休克而死亡。而甲○○○
    ○○○○○ ○○○○行凶後，再以該水果刀自刺右胸，致該水果刀之
    刀身與刀柄分離後，旋即離開現場，返回工作地點即桃園縣
    桃園市○○街9 號復盛股份有限公司求醫。嗣因林俊明於案
    發後行經建國公園，發覺林芭燕陳屍該處，報警處理而循線
    查獲，並扣得被告甲○○○○○○○○ ○○○○持以殺害林芭燕之水果刀
    之刀柄、刀身、刀鞘各1 支。
二、案經桃園縣政府警察局桃園分局報告臺灣桃園地方法院檢察
    署檢察官偵查起訴。
    理  由
甲、證據能力部分
一、本件認定事實所引用之桃園縣政府警察局桃園分局現場勘察
    報告暨所附之刑案現場測繪圖及刑案現場照片、法務部法醫
    研究所98年8 月3 日法醫理字第0980003077號函暨函附之法
    醫研究所（98）醫剖字第0981101595號解剖報告書、法醫研
    究所（98）醫鑑字第09 81101705 號鑑定報告書之書證，及
    被告持以殺害林芭燕所用水果刀之刀柄、刀身、刀鞘各1 支
    之物證，檢察官、被告及其辯護人並未主張排除前開書證、
    物證之證據能力，且迄於本院言詞辯論終結前均未表示異議
    ，本院審酌前開書證、物證並無證據證明係公務員違背法定
    程序所取得，「書證部分」復無刑事訴訟法第159 條之4 之
    顯有不可信之情況與不得作為證據之情形，本件認定事實所
    引用之上開證據，均認為有證據能力。
乙、認定犯罪事實之依據及理由
一、訊據被告甲○○○○○○○○ ○○○○固坦承曾於上開時、地，持握林芭
    燕隨身攜帶之水果刀1 支刺入林芭燕之胸口及胸腹部位，惟
    否認有何殺人犯行，辯稱：案發當天我與林芭燕有爭執，林
    芭燕拿水果刀刺我2 刀，又說「要死一起死」，之後她就用
    左手抓著我的右手，把我的右手拉過去放在她拿水果刀的右
    手上，然後往她自己身上刺了2 次。因為林芭燕也說很愛我
    ，所以當下我想要死就一起死。林芭燕不是我刺的，我不知
    道是誰出力，刀子一直是林芭燕拿著，是林芭燕握著刀，又
    拿我的手去握住她持刀的手，往她自己身上刺2 次云云。惟
    查：
（一）上揭犯罪事實，業據被告甲○○○○○○○○ ○○○○於98年6 月9 日
      警詢中供承：「（警問：警方提示刑案現場死者刀傷之相
      片，死者胸口有3 處平行刀傷，你作何解釋？）是林芭燕
      先拿刀刺我身上2 刀，我一時生氣將林芭燕壓在地上，順
      勢抓住她拿刀的手朝林芭燕胸口刺。（警問：你是否用你
      的右手抓住林芭燕的右手？）是。（警問：你是抓林芭燕
      右手何處？共刺幾刀？）抓手掌背面刺3 刀，抓手腕的部
      分刺幾刀我忘記了。（警問：你在刺林芭燕的時候，林芭
      燕是否有掙扎？）林芭燕刺我2 刀的時候，我有問她為什
      麼要這樣，是林芭燕說要死一起死。（警問：當日你們兩
      人為何要碰面？）在當日之前林芭燕就告訴我她已另結新
      歡了，我知道後就要向她拿金融卡及手機回來。（警問：
      當日林芭燕的包包置於何處？）該包包放置於林芭燕左腳
      的旁邊，當時我是坐於林芭燕的右手邊。（警問：你從林
      芭燕的包包拿刀出來時，林芭燕是否順勢將你刺2 刀？）
      我感覺林芭燕是故意要刺我的。（警問：你當時是否感到
      很生氣？）是，我覺林芭燕是故意要殺我的。（警問：所
      以你是否就很生氣就將林芭燕反制在草地上，並抓林芭燕
      持刀的手往她胸口刺3 刀？）是。（警問：當時你離開現
      場有無清理現場？當時你是否知道林芭燕已死亡？）沒有
      。我想是已死亡了，因為我有用力抵住她的脖子，並有用
      刀刺她。（警問：為何在第一次與第二次筆錄中作不實陳
      述？）因為我不敢說。（警問：為何不敢說？）因為我怕
      被關。（警問：現你為何要陳述事實？）因為我現在想將
      事實說出來。」、於同日檢察官訊問時供稱：「（檢察官
      問：林芭燕的屍體已經解剖，發現正面有4 處刀傷，是否
      為你持刀所刺？）是，是我所刺的。」等語明確，且有桃
      園縣政府警察局桃園分局現場勘察報告暨所附之刑案現場
      測繪圖及刑案現場照片、法務部法醫研究所98年8 月3 日
      法醫理字第0980003077號函暨函附之法醫研究所（98）醫
      剖字第0981101595號解剖報告書、法醫研究所（98）醫鑑
      字第0981101705號鑑定報告書等件在卷可稽，並有被告持
      以殺害林芭燕所用水果刀之刀柄、刀身、刀鞘各1 支扣案
      足憑。另觀諸刑案現場被害人林芭燕之照片，其胸口部分
      4 處刀傷，其傷勢走向均為右上左下，查林芭燕係右手持
      刀，則依一般慣用右手之人持刀之勢，其倘欲以刀刺往胸
      口以圖自殺，當係掌心朝上握住刀柄，此時無論刀刃係朝
      向何方，其刀身之角度相對於持刀者之胸口，均應呈左上
      右下狀，當持刀者順勢往自己之胸口揮刺，此際傷口之走
      向亦應呈左上右下狀，殆無疑義。而倘該右手持刀自殺之
      人欲在胸口造成右上左下走勢之傷口，其勢須將持刀之手
      腕向外用力翻折或向內極力捲屈，使手腕呈施力不易且狀
      極怪異之不自然姿態，始可令刀身之角度呈右上左下之勢
      。惟該持刀之人既意在自殺，其在刀起刀落自斷性命之須
      臾間，當僅有依人體之自然反應而採持刀最順手之方式以
      速達自殺目的之空間，又豈有費力將手腕彎折成異樣姿態
      ，以圖造成死亡後之創口傷勢外觀與自殺迥異，而以此方
      式故佈他殺疑陣之心思或餘裕？準此，堪認被告所供被害
      人林芭燕胸口之刺創，係被告抓握林芭燕持刀之右手，而
      由被告順己之勢將水果刀往林芭燕胸口刺入一節，應非子
      虛。再者，死者林芭燕經解剖鑑驗結果，其「五、解剖研
      判經過：（二）外傷證據：1 、左胸乳房上內方向有4 處
      刺創，其中3 處各長1.6 、1.1 、1 公分與深入2 、1 及
      2 公分，只在皮下軟組織內，未進入胸腔。另一刺創在兩
      乳之間略偏左離腳底120 公分高處，由前往後之方向，刺
      斷第4 肋骨內端，刺穿心囊、心臟右心室、心室中隔至左
      心室。整個途徑長7.5 公分。造成左側血胸800 毫升及心
      囊積血200 毫升。2 、右胸腹交界處1 處刺創，長1.1 公
      分，只進入皮下及靠近橫隔膜處而皮下出血。3 、所有傷
      勢集中於前胸腹，另有右手中指掌面一條刺創。其餘頭部
      、四肢、背部無刀傷。4 、前額局部小區域出血。5 、胸
      前上3 創創口縱行，略前往左下斜走，其下之致命傷（刺
      中心臟）創口略呈水平。右胸腹交界創口縱向。」、「七
      、死亡經過研判：（一）解剖結果：1 、6 處刀傷。2 、
      5 處在前胸部、1 處在右手中指。致命傷刺中心臟。3 、
      四肢、頭臉部、背部無刺創。（二）心囊積血200 毫升，
      左胸積血800 毫升。（三）斷的刀柄在死者身旁，斷的刀
      刃插在死者男友身上，男友說此傷是他自己所為，刀子最
      後是在男友手上。（四）死者身上的刺創都在前胸，為自
      己右手可達之處，以此判斷自為他為不易。但創口與自為
      持刀方向不十分相符。（五）研判死亡原因：甲、心臟及
      出血性休克。乙、心臟血塞與左胸積血。丙、刺殺。」、
      「八、鑑定結果：死者林芭燕，女，25歲，因左胸刺創刺
      中心臟致心臟性休克與出血性休克而死亡，死亡方式為『
      他殺』。」，此有法務部法醫研究所（98）醫鑑字第0981
      101705號鑑定報告書在卷可稽。揆諸上開鑑定結果，亦認
      被害人林芭燕前胸之刺創與自為持刀之方向難認相符，益
      徵被告所承係其抓握林芭燕持刀之右手，而順勢將水果刀
      往林芭燕胸口刺入一節，堪認與事實相符。而被告甲○○○○○
      ○○○ ○○○○固陳稱：「（警問：你是抓林芭燕右手何處？共
      刺幾刀？）抓手掌背面刺3 刀，抓手腕的部分刺幾刀我忘
      記了。」等語，惟經解剖結果，林芭燕左胸乳房上內方向
      有4 處刺創、右胸腹交界處1 處刺創，是被告抓握林芭燕
      持刀之右手向林芭燕胸腹刺殺之次數應為5 次之事實，堪
      以認定。
（二）至被告甲○○○○○○○○ ○○○○固以前詞置辯，惟查，被告於本院
      審理中供稱：「（審判長問：在刺的時候，林芭燕是站著
      、躺著或是趴著？）躺著。（審判長問：你人在何處？）
      我在右邊。（審判長問：你是躺著、趴著或是坐著？）我
      是坐著，左手是扶著女生頸部的位置。【改稱：我是用右
      手扶著女生的頭部】（審判長問：你坐著的時候，你是面
      對林芭燕的頭，還是面對林芭燕的腳部？）面對臉部。（
      審判長問：你是用哪一隻手扶著林芭燕的頸部？）我的左
      手從正面壓住林芭燕的頸部。（審判長問：林芭燕是用那
      一隻手拿刀？）右手。（審判長問：林芭燕是如何抓你的
      手？）是用左手抓我的右手，把我的右手拉到林芭燕拿刀
      的那一隻手，是把我的右手壓在林芭燕拿刀的那一隻手上
      面，然後就往心臟刺，嘴巴唸唸有詞說要死就一起死。（
      審判長問：所以林芭燕拿刀刺自己的時候，你是面對林芭
      燕，是否如此？）對，就是面對面。」等語明確。而查，
      被害人林芭燕倘係以右手持刀往自己之胸、腹刺殺，其創
      口方向應為左上右下狀，業如前述，縱林芭燕係抓拉被告
      之右手並將其壓於自己持刀之右手上方，再由林芭燕自行
      施力往胸腹刺殺，惟因此際仍須順林芭燕本身施力角度之
      勢，故刺創傷口走向之情當亦無不同，而亦無由造成右上
      左下之傷勢。惟倘依被告於上開所辯，其於刺殺林芭燕之
      際，林芭燕係平躺於地，被告則坐於林芭燕右側並面對林
      芭燕頭部，且係以右手抓握林芭燕持刀之手並施力刺殺，
      則依被告即右手持刀之人欲刺擊眼前標的物之順勢，為便
      於抬手後往前刺殺，該持刀之人當係掌心向內，手掌朝自
      己身體左肩之方向握刀，俾便施力，斯時刀身的角度相對
      於林芭燕之前胸，應係成右上左下之姿，在被害人身上造
      成之傷口走向，當亦為右上左下狀，而恰如本案被害人林
      芭燕之鑑定報告書所示之創口方向。準此，益徵被告於警
      詢中所供係其主動抓握林芭燕持刀之手，並順勢施力刺殺
      林芭燕一節，當屬實情。嗣被告辯稱林芭燕係自行將被告
      之右手壓於林芭燕持刀之手上方，並由林芭燕施力自殺云
      云，顯係卸責之詞，洵無足採。
（三）至被告甲○○○○○○○○ ○○○○於本院審理中雖辯稱：「（審判長
      問：為何不把刀拿走？）當下雙方都認為自己不會活了，
      要死也是兩個人一起死。（審判長問：當下你也是要讓林
      芭燕死？）因為女方也說很愛我，所以要死就一起死。（
      審判長問：所以你也是要讓林芭燕死，是否如此？）不是
      。（審判長問：不是的話，為何她拉你的手去握住她持刀
      的手時，你不把刀拿掉或者把她握刀的手拉到別的地方去
      ？）當下沒有想什麼，要死兩個人一起死。」云云，又辯
      護人復為被告辯護稱：「被害人另結新歡而拒不歸還被告
      餽贈之物品，已有不當，又被害人於皮包內藏有水果刀1
      支，亦屬不當，嗣被害人又持刀刺傷被告2 刀，依一般人
      通常觀念，任何人處於當下之情緒，應屬無可容忍，是被
      告之行為應有刑法第273 條第1 項義憤殺人罪之適用。再
      者，被害人持刀刺傷被告之舉止，顯屬現在不法之侵害，
      而有急迫危險，被告出於防衛自己權利之意思，順勢握住
      被害人持刀之手刺往被害人身體，亦應該當於正當防衛之
      阻卻違法事由。」云云。惟查，被告於警詢以迄本院審理
      中，均供稱其與林芭燕因金錢及感情糾紛之故而迭生口角
      ，期間林芭燕甚且已另結新歡，並向被告提出分手。而被
      告於本件案發之日甚且係因林芭燕已另有男友，其欲向林
      芭燕索回當初贈與之手機、項鍊及戒指等物，始與林芭燕
      相約碰面，該日並係因雙方金錢及感情問題長久累積，而
      爆發衝突。是以被告與林芭燕該次見面之起因，顯係因林
      芭燕另有交往對象而與被告感情生變，並欲與被告分手，
      故見面目的係在談判、處理林芭燕另結新歡後，雙方先前
      交往期間贈與財物之歸還問題，則林芭燕當係期待與被告
      談判分手及財物糾紛之事宜後，得擺脫被告並與新歡遠走
      高飛，豈有再於談判爭執過程中，因深愛被告而先行持刀
      刺傷被告後，復欲以自殺之方式與被告共赴黃泉之可能？
      再者，被告於98年6 月9 日警詢中亦自承係因遭林芭燕持
      刀刺傷後，一時氣憤而刺殺林芭燕，是被告顯係為圖洩憤
      而反擊，難認有何謀為同死之情，亦非出於防衛自己權利
      之意。再者，「所謂當場激於義憤而殺人，非祇以被害人
      先有不正行為為已足，且必該行為在客觀上有無可容忍，
      足以引起公憤之情形，始能適用。」最高法院著有28年上
      字第2564號判例可參。是以，刑法第273 條之義憤殺人罪
      ，係指他人實施不義行為時，有所憤激，忍無可忍者而言
      ，其不義行為必在客觀上有使人無可容忍，足以引起正義
      上之公憤者，始可謂為義憤。當場激於義憤而殺人，乃係
      基於道義上之理由而心生憤慨，且被害人之不義行為在客
      觀上為一般人所不能容忍者，始可謂為義憤，若因私仇而
      生憤怒或非在當場而起之憤激，均無刑法第273 條第1 項
      之適用（最高法院85年台上第4493號、81年台上第677 號
      判決意旨可資參照）。依本案被告所供情節，其係因遭被
      害人持刀刺傷，因一時氣憤難當憤而持刀殺害被害人，並
      非基於道義之理由而生憤慨之心殺人，自與義憤殺人之行
      為有間，辯護人此部分所辯，顯與法有違，殊無足採。
（四）按殺人與傷害致人於死之區別，應以加害人有無殺意為斷
      ，不以兇器種類及傷痕之多少為絕對標準。又下手之情形
      如何，於審究犯意方面，為重要參考資料，故認定被告是
      否有殺人犯意，自應審酌當時情況，視其下手之輕重、加
      害之部位等，以為判斷之準據，此有最高法院90年度台上
      字第1808號判決意旨足資參照。經查，胸腔、腹腔為人體
      重要臟器所在部位，尤心臟非僅為人體重要器官，亦屬脆
      弱部位，任何外力之穿刺均可能導致死亡，而被告甲○○○○○
      ○○○ ○○○○竟強握被害人林芭燕持水果刀之右手，以此方式
      持刀往林芭燕胸、腹部位共刺殺5 刀，致其中一處位於兩
      乳間途徑長達7.5 公分之刺創刺斷第4 肋骨內端，刺穿心
      囊、心臟右心室、心室中隔至左心室，造成左側血胸800
      毫升及心囊積血200 毫升而致命。從被告出手之姿勢、下
      手用力之情狀、下手之部位，且並未將林芭燕送醫診治而
      離開現場之情狀綜合觀之，益見被告甲○○○○○○○○ ○○○○確係
      出於殺人犯意無訛。
（五）綜上所述，本件事證明確，被告甲○○○○○○○○ ○○○○犯行洵堪
      認定，應予依法論罪科刑。
二、核被告甲○○○○○○○○ ○○○○所為，係犯刑法第271 條第1 項殺人
    罪。被告甲○○○○○○○○ ○○○○雖於上開時間持水果刀1 支，多次
    刺殺被害人林芭燕，然係就同一犯罪構成事實，以單一行為
    之數個舉動接續進行，以實現一個犯罪構成要件，侵害同一
    法益，成立一個罪名，犯罪行為完畢之前，其各個舉動與該
    罪之構成要件相符，但行為人主觀上係以其各個舉動僅為全
    部犯罪行為之一部，而客觀上亦認係實施一個犯罪，是以僅
    成立一個殺人罪名。爰審酌被告甲○○○○○○○○ ○○○○與被害人林
    芭燕原為男女朋友，而曾有相當感情，竟僅因細故爭執，即
    持水果刀刺殺被害人胸腹多次，使被害人傷重殞命，手段兇
    殘、惡性重大。且於行兇後棄被害人於不顧，逕自返回返回
    工作地點，復未曾於偵審程序中，對其本身之犯行表達歉意
    ，反屢次設詞飾卸，對案情供述非僅避重就輕，甚且推稱係
    被害人自殺所致，顯見良知已泯。惟念本件肇因係林芭燕於
    衝突中先行持刀刺傷被告而生，並兼衡被告前科素行、本次
    犯罪所生危害等一切情狀，量處如主文所示之刑。
三、扣案被告甲○○○○○○○○ ○○○○持以殺害被害人林芭燕之水果刀之
    刀柄、刀身、刀鞘各1 支，係林芭燕於案發當日持往案發現
    場，且無任何證據足認該把水果刀為被告甲○○○○○○○○ ○○○○所
    有，爰不予宣告沒收。
據上論斷，應依刑事訴訟法第299 條第1 項前段、刑法第271 條
第1 項，判決如主文。
本案經檢察官吳美文到庭執行職務。
中    華    民    國    98    年    10    月    22    日
                  刑事第十一庭審判長法  官  蔡榮澤
                                    法  官  汪曉君
                                    法  官  林蕙芳
以上正本證明與原本無異。
如不服本判決應於收受判決後10日內向本院提出上訴書狀，並應
敘述具體理由。其未敘述上訴理由者，應於上訴期間屆滿後20日
內向本院補提理由書( 均須按他造當事人之人數附繕本) 「切勿
逕送上級法院」。
                                    書記官  莊凱男
中    華    民    國    98    年    11    月    2     日
附錄法條：
中華民國刑法第271條
（普通殺人罪）
殺人者，處死刑、無期徒刑或 10 年以上有期徒刑。
前項之未遂犯罰之。
預備犯第 1 項之罪者，處 2 年以下有期徒刑。


司法院資訊處製作；財團法人民間司法改革基金會備份。
